【裁判字號】    89,判,121
【裁判日期】    890114
【裁判案由】    營利事業所得稅
【裁判全文】
行  政  法  院  判  決                            八十九年度判字第一二一號
    原      告  臺灣證券投資股份有限公司
                              .
    代  表  人  甲○○
    被      告  財政部臺北市國稅局
右當事人間因營利事業所得稅事件，原告不服行政院中華民國八十七年七月二十九日
台八十七訴字第三七九三六號再訴願決定，提起行政訴訟，本院判決如左︰
    主  文
原告之訴駁回。
    事  實
緣原告八十一年度營利事業所得稅結算申報，原經被告書面審核有案。嗣被告以原告
係以買賣有價證券為專業之營利事業，本期證券交易所得未攤計營業費用及利息支出
，遂依財政部八十三年二月八日台財稅第八三一五八二四七二號函釋，按出售有價證
券收入比例，攤計出售有價證券應分攤之營業費用新台幣（下同）一二、○四七、四
三八元及利息支出五九一、一六九元，自有價證券出售收入項下減除，調整證券交易
所得為三六、九五七、四五五元，核定全年課稅所得額為一八、二○二、一五一元。
原告不服，申經復查結果，未准變更，訴經財政部台財訴第000000000號訴
願決定，將原處分撤銷，由原處分機關另為處分。案經被告重為復查決定，追認證券
交易所得五七七、○四九元，變更核定課稅所得額為一七、六二五、一○二元。原告
仍表不服，提起訴願、再訴願，遞遭決定駁回，遂提起行政訴訟，茲摘兩造訴辯意
旨於次：
原告起訴意旨略謂︰一、按行為時所得稅法第四十二條規定：「公司組織之營利事業
，投資於國內其他非受免徵營利事業所得稅待遇之股份有限公司組織者，其投資收益
之百分之八十，免予計入所得額課稅。」係於六十九年十二月三十日修正時，將原規
定投資收益百分之百免予計入所得額課稅，修正為投資收益之百分之八十免予計入所
得額課稅，其立意係以該條原規定投資收益免予計入所得額課稅之目的，原在避免投
資收益之重複課稅，此種轉投資收益既已免計所得額課稅，如用以投資之資金係借貸
而來，則有關投資之利息支出等費用，即不應在計算營利事業所得稅時減除。惟實施
以來，對轉投資較多之事業，因自有資金及借貸資金所用於轉投資之金額，劃分不易
，適用頗有困難，為解決此項問題，爰參照其他國家辦法，將免計入所得額之投資收
益改為百分之八十，其餘投資收益之百分之二十則仍須計入所得額課稅，此後轉投資
有關之利息支出等費用，則悉數准予列支，俾使所得稅之核計方法，得以簡化。原修
正草案總說明四列述甚明。被告及訴願、再訴願決定均置上開法令修正之意旨於不顧
，竟予節外生枝，隨意援引事後公布之函令，而損害納稅義務人權益。二、七十九年
所得稅法增列第四條之一，規定證券交易所得稅全面停徵，財政部於八十三年二月八
日始發布台財稅第八三一五八二四七二號函，以避免投資人雙重享受免稅以及維護租
稅公平為由，明令「以買賣有價證券為專業之營利事業應分攤利息支出與營業費用，
非以買賣有價證券為專業之營利事業若無可直接歸屬之費用及利息，則不必分攤。」
殊不知有關因轉投資免稅而相關利息與費用不得列支，已如前述早已於六十九年所得
稅法第四十二條修正時，由百分之百免稅降為百分之八十加以規範，如今若證券交易
所得全面停徵，而欲再觸及免稅項目之費用與利息不得列報之問題，則所得稅法第四
十二條之免稅比率首先應再恢復為百分之百，方才合理，也才符合避免重覆課稅之精
神。該函令牴觸所得稅法第四十二條修正理由至此殆無疑義。再者，若為維護租稅公
平而言，豈有對象之分﹖何以僅要求以買賣有價證券為專業投資公司分攤利息與費用
﹖企業之理財其相關費用與利息支出本就難以劃分資金用途，豈可僅以「若無法直接
歸屬之費用及利息」一語而使同樣交易行為，卻有不同課稅結果，豈不怪哉﹖三、退
一步言之，如因證券交易所得停徵，所以其買賣有價證券之收入應分攤營業費用，則
費用與利息因所有營業活動而產生，該期間之所有業務收入均應作為分攤之基礎方屬
合理。且利息與費用係於「取得」或「持有」資產時所支付之代價，與資產之「取得
」成本有關，與「出售」資產之收入毫無關聯。此觀乎被告八十二年七月十日財北國
稅審壹字第二○七五二號函針對營利事業於證券交易所得停徵期間從事證券交易，有
關計算應歸屬證券交易所得項下營業費用及利息支出，所訂之「處理準則」說明（二
）之一：「專營證券投資之營利事業，如當年度列報之營業收入僅有出售證券收入及
投資收益，且未區分部門別之情況下，除可直接歸屬之費用外，未能直接歸屬者依左
列公式比例分攤。即證券交易所得應分攤之費用＝能直接歸屬之費用＋未能直接歸屬
之費用×本期出售有價證券（短期投資）成本＼期初有價證券（短期投資）及長期投
資成本＋本期購入有價證券（短期投資）及長期投資成本。」之解釋函規定自明。三
年後之重新查核，姑不論是否有據，但被告棄前開自行頒布之財北國稅審壹字第二○
七五二號函於不顧，而溯及既往依首開財政部台財稅第八三一五八二四七二號函調整
補稅，即難令人折服。儘管訴願及再訴願決定一再言明前揭台財稅第八三一五八二四
七二號函係對稽徵技術所作之規範，並非創新的權利義務，凡未確定之案件均應自所
釋法律之生效日起有其適用，也不與司法院釋字第二七八號解釋意旨違背，但事實上
，被告於原告申報營利事業所得稅（八十一年度）後，已經做了二種不同的解釋，分
別在八十二年及八十三年，二者說明各不相同，稽徵技術亦不相同，且八十三年度解
釋之不利稅負效果實在令人難以接受，因此就八十一年度營利事業所得稅言，究應適
用八十二年度或八十三年度解釋令，被告不能老以解釋稽徵技術來追溯其適用以前年
度之合法性，因為事實上，八十二年及八十三年就有不同之解釋。四、再者，若被告
一定要將營業費用及利息支出分攤至出售有價證券項下減除，則前揭台財稅稅八三一
五八二四七二號函所公布之分攤公式亦不合理，因為分子的出售有價證券收入，包含
成本及毛額的觀念，但是分母中的投資收益，則又屬於淨額的概念，則既然公式中的
項目觀念不相同，被告據以調整分攤，即有失合理。鈞院八十六年度判字第二七九六
號判決可資參照。五、另「查稅捐稽徵法第二十一條第二項所稱另發現應徵之稅捐，
係以發現原核課稅捐資料所無之新資料，且該新資料足以認定應補徵稅捐者，始足當
之。若稅捐稽徵機關就原核課稅捐資料，適用法規錯誤，既無新資料，即無所課另發
現應補徵之稅捐」，為鈞院八十一年度判字第一七六五號函闡明。系爭出售有價證券
之免稅所得被告書面審查核定時，所依據之原資料已載明原告係以有價證券買賣為專
業者，且認定其應分攤之營業費用係按出售證券所得及投資收益之比例計算，要屬作
業之疏失，其事後之發現，既無新資料，能否謂為另發現應補證之稅捐，即有待商榷
。從而，本件被告所為補稅之處分，即有可議之處。六、綜上論結，被告以不合理之
解釋函令技術性增加納稅義務人負擔，有違租稅公平原則。為此請求判決撤銷原處分
、訴願決定及再訴願決定，以維納稅義務人權益等語。
被告答辯意旨略謂︰一、按「自中華民國七十九年一月一日起，證券交易所得停止課
徵所得稅．．．」又「營利事業所得之計算，以其本年度收入總額減除各項成本費用
、損失及稅捐後之純益額為所得額。」分別為所得稅法第四條之一及同法第二十四條
第一項所明定。「另核釋營利事業於證券交易所得停止課徵所得稅期間從事有價證券
買賣，其營業費用及利息支出之分攤原則。．．．二非以有價證券買賣為專業之營利
事業，其買賣有價證券部分，除可直接歸屬之費用及利息，應自有價證券出售收入項
下減除外，不必分攤一般營業發生之費用及利息。三以有價證券買賣為專業之營利事
業，其營業費用及借款利息，除可合理明確歸屬者得個別歸屬認列外，應按核定有價
證券出售收入、投資收益、債券利息收入及其他營業收入比例，計算有價證券出售部
分應分攤之費用及利息，自有價證券出售收入項下減除。」復為財政部八十三年二月
八日台財稅第八三一五八二四七二號函釋所釋示。次按會計師查核簽證申報案件，經
稽徵機關書面審核核定之營利事業所得稅結算申報案件，應列入抽查，為營利事業所
得稅結算申報書面審核案件抽查辦法第三條第一款所明定。二、經查所得稅法第四十
二條係針對公司組織之營利事業投資於國內其他非受免徵營利事業所得稅待遇之公司
組織者，其投資收益免稅之規定；而本案系爭項目為買賣有價證券交易所得，適用所
得稅法第四條之一及其相關營利事業所得之計算，與所得稅法第四十二條轉投資收益
免稅之計算並無關連，原告此部分之主張顯係對法令規定之誤解，核無足採。次按行
為時所得稅法第二十四條第一項規定之費用及損失為免稅收入及應稅收入所共同發生
，又因營利事業出售證券之交易所得納入免稅範圍，如免稅項目之相關成本費用歸由
應稅項目吸收，有失立法原意，並造成侵蝕稅源及課稅不合理現象，惟免稅收入與應
稅收入應如何正確分攤營業費用及非營業損失，俾符合收入與成本費用配合原則，法
條無從針對稽徵技術作詳細規定，首揭函釋有關免稅所得分攤營業費用及利息支出之
計算公式，乃本於所得稅法第四條之一證券交易所得免納所得稅之立法意旨及所得稅
法第二十四條有關營利事業所得計算之規定所作之解釋，並未於法律規定外，另行創
設新的權利義務，自不違背租稅法律主義之原則。且原告係以買賣有價證券為專業之
營利事業，有關營業費用及利息支出均係為達成交易所發生之支出，諸如薪資、電話
費、或向銀行借款買賣證券之利息支出等，而各筆交易結果，未必皆屬獲利，如以所
得為分攤基礎，將發生證券交易損失不必分攤營業費用及利息支出之不合理現象，是
被告依首揭財政部函釋規定按原告本期經核定之有價證券出售收入、投資收益、債券
利息收入及其他營業收入比例，核算其有價證券出售部分，應分攤營業費用一一、四
九七、三八○元及利息支出五六四、一七八元，並自出售有價證券收入項下減除，核
無違誤。第查原告主張應以被告八十二年七月十日財北國稅審壹字第二○七五二號函
之規定辦理乙節，查上函係被告內部作業之規定，與財政部函釋規定不符，自無適用
，原告顯係誤解。再查原告八十一年度營利事業所得稅係委託會計師查核簽證申報，
雖前經書面審核核定在案，並未列選及調帳查核，復依據營利事業所得稅結算申報書
面審核案件抽查辦法第三條第一款「經稽徵機關書面審查核定之營利事業所得稅結算
申報案件，均應列入抽查，其範圍如左：一會計師查核簽證申報案件，經書面審核核
定者。．．．」之規定改列抽查，致變更前書面審核之核定，核與前揭書審案件抽查
辦法規定，並無不合。所謂「另發現應徵之稅捐」，只須其事實不在行政救濟裁量範
圍內，均屬「另發現應徵之稅捐」。此觀諸鈞院五十八年判字第三十一號判例「納稅
義務人依所得稅法規定辦理結算申報而經該管稅捐稽徵機關調查核定之案件，如經過
法定期間而納稅義務人未申請復查或行政爭訟，其查定處分固具有形式上之確定力，
惟稽徵機關如發現原處分確有短徵，為維持課稅公平之原則，基於公益上之理由，要
非不可自行變更原查定處分，而補徵其應繳之稅捐。」之意旨甚明，亦經財政部七十
四年十二月四日台財稅第二五八○五號函釋在案。是被告依首揭規定及財政部函釋意
旨核定補徵營利事業所得稅，尚無違誤，訴經訴願、再訴願決定，均持與被告相同之
見解而予駁回，原告復執前詞一再爭訟，難謂為有理由，所訴不足採據。綜上論述：
原處分及所為復查、訴願、再訴願決定並無違誤，請求判決駁回原告之訴等語。
    理  由
按「自中華民國七十九年一月一日起，證券交易所得停止課徵所得稅，證券交易損失
亦不得自所得額中減除。」「營利事業所得之計算，以其本年度收入總額減除各項成
本費用、損失及稅捐後之純益額為所得額。」為行為時所得稅法第四條之一及第二十
四條第一項所明定。又以有價證券買賣專業之營利事業，其營業費用及借款利息，除
可合理明確歸屬者得個別歸屬認列外，應按核定有價證券出售收入、投資利益、債券
利息收入及其他營業收入比例，計算有價證券出售部分應分攤之費用及利息，自有價
證券出售收入項下減除，為財政部八十三年二月八日台財稅第八三一五八二四七二號
函所釋明。司法院釋字第四九三號解釋：「營利事業所得之計算，係以其本年度收入
總額減除各項成本費用、損失及稅捐後之純益額為所得額，為所得稅法第二十四條第
一項所明定。依所得稅法第四條之一前段規定，自中華民國七十九年一月一日起，證
券交易所得停止課徵所得稅；公司投資收益部分，依六十九年十二月三十日修正公布
之所得稅法第四十二條，公司組織之營利事業，投資於國內其他非受免徵營利事業所
得稅待遇之股份有限公司組織者，其中百分之八十免予計入所得額課稅；則其相關成
本費用，按諸收入與成本費用配合之上揭法律規定意旨及公平原則，自亦不得歸由其
他應稅之收入項下減除。至應稅收入及免稅收入應分攤之相關成本費用，除可直接合
理明確歸屬者得個別歸屬，應自有價證券出售收入項下減除外，因投資收益及證券交
易收入源自同一投入成本，難以投入成本比例作為分攤基準。財政部八十三年二月八
日台財稅第八三一五八二四七二號函說明三，採以收入比例作為分攤基準之計算方式
，符合上開法條規定意旨，與憲法尚無牴觸，．．．。」。本件原告八十一年度營利
事業所得稅結算申報，原經被告書面審核有案。嗣被告以原告係以買賣有價證券為專
業之營利事業，本期證券交易所得未攤計營業費用及利息支出，遂依財政部八十三年
二月八日台財稅第八三一五八二四七二號函釋，按出售有價證券收入比例，攤計出售
有價證券應分攤之營業費用一二、○四七、四三八元及利息支出五九一、一六九元，
自有價證券出售收入項下減除，調整證券交易所得為三六、九五七、四五五元，核定
全年課稅所得額為一八、二○二、一五一元。原告不服，申經復查結果，未准變更，
訴經財政部台財訴第000000000號訴願決定，將原處分撤銷，由原處分機關
另為處分。案經被告重為復查決定，追認證券交易所得五七七、○四九元，變更核定
課稅所得額為一七、六二五、一○二元。原告仍表不服，循序提起行政訴訟，主張如
事實欄所載。經查：(一)司法院係以：『營利事業所得之計算，係以其本年度收入總額
減除各項成本費用、損失及稅捐後之純益額為所得額，為所得稅法第二十四條第一項
所明定。免稅所得與應稅所得之投入成本及費用若無法明確劃分歸屬者，依公平原則
，自應以收入比例作為分攤之基準。以有價證券買賣為專業之營利事業，其經營有價
證券投資業務產生之營業收入計有二種。一為有價證券未出售前因持有有價證券而獲
配股息及紅利所取得之投資收益收入，一為因出售有價證券而產生之證券交易收入。
投資收益部分，依所得稅法第四十二條規定，公司組織之營利事業，投資於國內其他
非受免徵營利事業所得稅待遇之股份有限公司組織者，百分之二十為應稅所得，其相
關營業費用及利息支出，應在該課稅範圍內准予列支，其餘百分之八十免稅部分，其
相關營業費用及利息支出，應配合自投資收益收入項下減除。證券交易部分，依所得
稅法第四條之一規定，自七十九年一月一日起，證券交易所得停止課徵所得稅，其相
關營業費用及利息支出，應配合自證券交易收入項下減除。從而以買賣有價證券為專
業之公司，其營業費用及利息支出，即需分別攤歸投資收益及證券交易收入負擔。至
分攤方式，除可直接合理明確歸屬者得個別歸屬，應自有價證券出售收入項下減除外
，因投資收益及證券交易收入源自同一投入成本，難以投入成本比例作為分攤基準。
財政部八十三年二月八日台財稅第八三一五八二四七二號函說明：「三、以有價證券
買賣為專業之營利事業，其營業費用及借款利息，除可合理明確歸屬者得個別歸屬認
列，應按核定有價證券出售收入、投資收益、債券利息收入及其他營業收入比例，計
算有價證券出售部分應分攤之費用及利息，自有價證券出售收入項下減除」，係採以
收入比例作為分攤基準之計算方式，符合上開立法意旨，與憲法尚無牴觸。』為由，
而作成前揭司法院釋字第四九三號解釋，足見前揭財政部八十三年二月八日台財稅第
八三一五八二四七二號函說明三，採以收入比例作為分攤基準之計算方式，與前揭規
定之立法意旨符合，而無牴觸憲法。又前揭財政部八十三年二月八日台財稅第八三一
五八二四七二號函，係財政部基於行政主管機關就行政法規所為之釋示，闡明法規之
原意，應自法規生效日起有其適用，業經司法院釋字第二八七號解釋釋示在案。至被
告八十二年七月十日財北國稅審壹字第二○七五二號函，係被告內部作業之規定，與
其上級行政主管機關財政部前揭函釋不符，自無再予援用之餘地。(二)又行為時稅捐稽
徵法第二十一條第二項「在前項核課期間內，經另發現應徵之稅捐者，仍應依法補徵
或並予處罰」，所謂另發現應徵之稅捐，只須其事實不在行政救濟裁量範圍內者均屬
之，此有本院五十八年判字第三十一號「納稅義務人依所得稅法規定辦理結算申報而
經該管稅捐稽徵機關調查核定之案件，如經過法定期間而納稅義務人未申請復查或行
政爭訟，其查定處分固具有形式上之確定力，惟稽徵機關如發現原處分確有短徵，為
維持課稅公平之原則，基於公益上之理由，要非不可自行變更原查定處分，而補徵其
應繳之稅額」判例可資參照，並經財政部七十四年十二月四日台財稅字第二五八○五
號函釋在案，則被告依法核定補徵原告之營利事業所得稅，自無不合，原告援引本院
八十一年度判字第一七六五號判決，既非判例，且屬另案，自不得執為其有利之論據
。原告八十一年度營利事業所得稅係委託會計師查核簽證申報，雖前經書面審核，並
未列選及調帳查核，惟依據營利事業所得稅結算申報書面審核案件抽查辦法第三條第
一款規定，會計師查核簽證申報案件，經書面審核核定者，仍應列入抽查範圍，本案
經依規定改列抽查，致變更原書面審核核定，並無不合。(三)財政部八十三年二月八日
台財稅第八三一五八二四七二號函說明三，採以收入比例作為分攤基準之計算方式，
茲因分攤方式，除可直接合理明確歸屬者得個別歸屬，應自有價證券出售收入項下減
除外，因投資收益及證券交易收入源自同一投入成本，難以投入成本比例作為分攤基
準，則財政部採以收入比例作為分攤基準之計算方式，尚難謂其不合理。至原告所舉
本院八十六年度判字第二七九六號判決，係屬另案，未經本院採為判例，且司法院釋
字第四九三號解釋已為明確解釋在案，自不得據以為原告有利之論據。(四)原處分（復
查決定）以原告係以有價證券買賣為專業之營利事業，將原告投資新光合纖公司之董
監事酬勞一一、八一二、四八一元、帳外調整之分離課稅短期票券息七、二七三元及
短期投資票券息二二、○六○元列入分攤比例，重新計算出售有價證券收入應分攤營
業費用為一一、四九七、三八○元及利息支出五六四、一七八元，核定證券交易所得
為三七、五三四、五○四元，追認證券交易所得五七七、○四九元，變更核定課稅所
得額為一七、六二五、一○二元。揆諸首揭規定及說明，核無違誤。(五)綜上所述，原
告所訴各節，尚不足採；一再訴願決定，遞予維持原處分，均無不合，原告起訴意旨
，難謂有理，應予駁回。
據上論結，本件原告之訴為無理由，爰依行政訴訟法第二十六條後段，判決如主文。
中    華    民    國     八十九      年      一      月      十四       日
                    行 政 法 院 第 六 庭
                                審 判 長 評  事      徐  樹  海
                                         評  事      林  茂  權
                                         評  事      鄭  忠  仁
                                         評  事      蔡  進  田
                                         評  事      劉  鑫  楨
右  正  本  證  明  與  原  本  無  異
                                         法院書記官  陳  盛  信
中    華    民    國     八十九      年      一      月      十七       日


司法院資訊處製作；財團法人民間司法改革基金會備份。
